【裁判字號】    88,簡上,26
【裁判日期】    901009
【裁判案由】    偽造文書
【裁判全文】
臺灣花蓮地方法院刑事判決                          八十八年度簡上字第二六號
    上  訴  人
    即  公訴人          臺灣花蓮地方法院檢察署檢察官
    上  訴  人  甲○○
    即  被  告
右列上訴人因被告甲○○偽造文書等案件，不服本院花蓮簡易庭八十八年度花簡字第
一四號中華民國八十八年三月二十二日第一審判決（聲請簡易處刑案號：臺灣花蓮地
方法院檢察署八十七年度偵字第三二七０號），提起上訴，本院管轄之第二審合議庭
判決如左：
    主  文
原判決撤銷。
甲○○行使變造私文書，足以生損害於公眾及他人，處有期徒刑伍月，如易科罰金，
以參佰元折算壹日，緩刑貳年。
買賣總價為壹仟捌佰柒拾萬元，八十七年三月十七日付款為伍佰貳拾萬元之變造土地
、房屋不動產買賣契約書壹紙沒收。
    事  實
一、甲○○於民國（下同）八十七年三月十七日，以新台幣（下同）一千四百萬元之
    價格向乙○○購買坐落於花蓮市○○段三０九地號土地（面積一六六九平方公尺
    ，持分所有權一萬分之一四０）暨其上門牌號碼為花蓮市○○○路八十二號之建
    物，雙方並簽訂「房屋土地不動產買賣契約書」。甲○○嗣因無力支付上開房地
    之買賣價款，竟基於變造私文書之犯意及意圖為自己不法之所有，於八十七年七
    月間某日在花蓮市○○街十三號丙○○代書事務所將上開「土地房屋不動產買賣
    契約書」第二項所記載：「本約買賣價款總計新台幣一千四百萬」之金額文字，
    以白色紙張覆蓋並影印一份，使該處成空白，再由莊鍚娥親自變造填載成一千八
    百七十萬元及將該契約書第三條付款方式及日期如左之記載，八十七年三月十七
    日，「五十萬元」，亦以同樣之手法變造為「五百二十萬元」，而變造私文書，
    足以生損害於乙○○及稅捐機關對乙○○多課綜合所得稅之虞。嗣甲○○乃於八
    十七年八月二十六日持上開變造之契約書影本而行使，藉此詐術，欲向華南商業
    銀行花蓮分行超額貸款，惟因以當時之不動產交易市場景氣低迷之行情，而為該
    銀行之承辦人楊文章發覺有異，乃向上開房地之出賣人乙○○查詢，始得知上情
    ，甲○○因而詐欺超貸未果，嗣由乙○○訴請偵辦。
二、案經告訴人乙○○訴由台灣花蓮地方法院檢察署檢察官偵查起訴。
    理  由
一、訊據被告甲○○固坦承上開買賣契約書上之金額為其所填載，該買賣契約書之金
    額處係伊以白紙遮住影印，印完後再寫上一千八百七十萬元，再拿去影印之事實
    不諱，惟矢口否認有變造私文書和詐欺取財未遂之犯行，辯稱：上開買賣契約書
    之金額變更為一千八百七十萬元，乃是因乙○○說他以前也是買一千八百萬元，
    他向銀行貸款所提出的買賣契約書也是記載一千八百萬元，他叫我去找代書丙○○辦理云云。惟查，右揭犯罪事實業據告訴人乙○○迭於偵查及原審指述綦詳，
    核與證人即代書丙○○、華南銀行花蓮分行業務員楊文章所為之證詞相符，並有
    原件真正之買賣契約書與經變造後之契約書（附於偵查卷之證物袋內）及載有受
    理甲○○申請貸款之日期為八十七年八月二十六日之受理貸款登記簿在卷足憑。
    再者，告訴人乙○○之前以系爭房地向華南商業銀行花蓮分行貸款時所提出之買
    賣契約書之記載價款係一千四百萬元，此有房地買賣契約書一份附於本院卷第一
    二七頁至第一五二頁可稽，則被告所辯「乙○○說他以前也是買一千八百萬元」
    等語，不足採信。另證人丙○○代書之職員丁○○復證稱：伊僅幫被告影印契約
    書，但不知其用意為何等語（見偵查卷第五六頁背面），且被告又無法提出經出
    賣人乙○○同意更改賣價及頭期款之證明或經代書丙○○協力變造之事證，以供
    本院調查，故被告所辯應係事後飾卸之詞，尚難採信，本件事證明確，被告甲○○犯行洵堪認定，應予依法論科。
二、按影本與原本可有相同之效果，如將原本予以影印後，將原本之部分內容竄改，
    重加影印，其與無制作權人將其原本竄改，作另一表示意思者無異，應成立變造
    文書罪，最高法院七十二年十二月十三日七十二年度第十四次刑事庭會議決議參
    照。再行使影本，作用與原本相同，最高法院七十年台上字第一一０七號判例亦
    著有明文。本件被告甲○○以變造之契約書影本，持向上開銀行欲超貸現款而未
    果，核其所為係犯刑法第二百十六條行使同法第二百十條之變造私文書罪及同法
    第三百三十九條第一項、第三項之詐欺取財未遂罪。其變造私文書後復持之行使
    ，則變造之低度行為為行使之高度行為所吸收，不另論處。被告甲○○欲以其向
    乙○○購買之上開房、地藉由變造買賣契約書而提高交易價格之行為再向華南銀
    行花蓮分行抵押借款，該房地之價值與抵押借款之金額顯不相當，即克成立詐欺
    取財罪（最高法院七十六年度台上字第四八五三號判決意旨參照）。而其已著手
    於詐欺之犯行，尚未生得財之結果，應成立詐欺取財之未遂犯。被告甲○○所犯
    上開二罪間具有方法與結果之牽連犯關係，為裁判上一罪，應從一重罪之行使變
    造私文書罪論處，公訴人對被告甲○○尚有牽連詐欺取財未遂罪，未及論述，惟
    因與起訴之事實具有牽連犯裁判上一罪之關係，本院自得併與審判。另查(一)按行
    為後法律有變更者，適用裁判時之法律；但裁判前之法律有利於行為人者，適用
    最有利於行為人之法律，刑法第二條第一項定有明文。且如易服勞役、易科罰金
    等法令之變更，亦有刑法第二條第一項規定之適用（最高法院二十四年七月刑庭
    總會決議、最高法院二十九年度上字第五二五號判例參照）。(二)經查，刑法第四
    十一條業於九十年一月四日修正，同年一月十日經總統公布實施，該條修正為：
    「犯最重本刑為五年以下有期徒刑之罪，而受六月以下有期徒刑或拘役之宣告，
    因身體、教育、職業、家庭之關係或因其他正當事由，執行顯有困難者，得以一
    元以上三元以下折算一日，易科罰金。但確因不執行所宣告之刑，難收矯正之效
    或難以維持法秩序者，不在此限。」「併合處罰之數罪，均有前項情形，其應執
    行之刑逾六月者，亦同」；較諸修正前刑法第四十一條規定：「犯最重本刑為三
    年以下有期徒刑以下之刑之罪，而受六月以下有期徒刑或拘役之宣告，因身體、
    教育、職業或家庭之關係，執行顯有困難者，得以一元以上三元以下折算一日，
    易科罰金」，就易科罰金部分，以新法對行為人較為有利，是依據前開說明，本
    案自應適用修正後之刑法第四十一條第一項前段規定，對被告諭知易科罰金之折
    算標準。本件原審予以論罪科刑，固非無見。惟查，上訴人即公訴人之上訴意旨
    雖未論及此點，然原判決既有對上開修正前後之規定未及比較之處，顯有不當，
    另審酌被告之犯罪動機係為了超額貸款而變造買賣契約書並持以向銀行詐騙貸款
    未果，有危害社會經濟之虞，惡性非淺，及其犯罪後之態度等一切情狀及上訴人
    即公訴人之上訴意旨，認原審諭知被告處有期徒刑參月，量刑尚嫌過輕，尚非無
    據，而被告上訴意旨雖否認犯罪，但無理由，已如前述，惟原判決既有可議之處
    ，自應予以撤銷改判。爰審酌上情，量處如主文所示之刑，並諭知易科罰金之折
    算標準，以示儆懲。末者，被告於本案發生前未曾受有期徒刑以上刑之宣告，此
    有台灣花蓮地方法院檢察署刑案資料查註紀錄表、本院被告全國前案紀錄表各一
    紙在卷足憑，其因一時貪念，偶罹刑典，尚未超額貸得任何款項，並考量其年近
    六十歲，且目前罹有心肌梗塞、糖尿病、高血壓等病症在身仍繼續就診中（此有
    診斷證明書一紙在卷足憑），本院認其經此刑之宣告後，應知警惕而無再犯之虞
    ，因認暫不執行其刑為當，予以宣告緩刑二年，用啟自新。又總價為一千八百七
    十萬元，八十七年三月十七日付款為五百二十萬元之變造土地、房屋不動產買賣
    契約書壹紙，係上訴人即被告甲○○供犯罪所用之物，且為上訴人即被告所有（
    已由華南銀行花蓮分行行員返還與乙○○，尚未滅失，就此事實，業據證人楊文
    章證述在卷），應依刑法第三十八條第一項第二款規定宣告沒收，併此敘明。
據上論斷，應依刑事訴訟法第四百五十五條之一第三項、第三百六十九條第一項前段
、第三百六十四條、第二百九十九條第一項前段，刑法第二條第一項前段、第二百十
六條、第二百十條、第三百三十九條第一項、第三項、第五十五條、第四十一條第一
項前段、第七十四條第一款、第三十八條第一項第二款，罰金罰鍰提高標準條例第一
條前段、第二條，判決如主文。
中      華      民      國    九十      年      十      月      九      日
                              臺灣花蓮地方法院刑事庭
                                  審判長法官  陳淑媛
                                  法      官  楊碧惠
                                  法      官  林國泰
右正本證明與原本無異。
本件不得再上訴。
                                  法院書記官
中      華      民      國    九十      年      十      月     二十四   日
附錄本判決論罪之法律條文：
刑法第二百十條：
偽造、變造私文書，足以生損害於公眾或他人者，處五年以下有期徒刑。
刑法第二百十六條：
行使第二百十條至第二百十五條之文書者，依偽造、變造文書或登載不實事項或使登
載不實事項之規定處斷。
刑法第三百三十九條：
意圖為自己或第三人不法之所有，以詐術使人將本人或第三人之物交付者，處五年以
下有期徒刑、拘役或科或併科一千元以下罰金。
以前項方法得財產上不法之利益或使第三人得之者亦同。
前二項之未遂犯罰之。


司法院資訊處製作；財團法人民間司法改革基金會備份。
